【裁判字號】    94,重訴,72
【裁判日期】    950525
【裁判案由】    容忍通行及拆除障礙物
【裁判全文】
臺灣彰化地方法院民事判決  94年度重訴字第72號
原      告  丙○○
            甲○○
            乙○○
共      同
訴訟代理人  許燦奎律師
被      告  丁○○
訴訟代理人  張繼準律師
複 代理 人  黃琪雅律師
上列當事人間請求容忍通行及拆除障礙物事件，本院於民國95年
5月11日言詞辯論終結，判決如下：
    主  文
原告之訴駁回。
訴訟費用由原告負擔。
    事實及理由
一、原告起訴主張：彰化縣彰化市○○段946、949、950、953地
    號土地分別屬於原告甲○○、丙○○、乙○○單獨所有，上
    開土地原與公路並無適當道路相通，為袋地。後因被告為配
    合延平自辦市地重劃會施工，於民國83年7月30日自願提供
    所有彰化縣彰化市○○段945-5地號土地（下稱系爭土地）
    供道路使用，且於86年間重劃完工後，移交作市區道路○路
    名延長路）。原告即以此道路為聯外道路，分別於87年及89
    年間向彰化縣政府申請核准建築執照在案，足見被告所有系
    爭土地，係供公眾通行已久之道路，應認為有公用地役關係
    存在。詎被告竟在系爭土地供公眾通行已久之道路上，將所
    鋪設之柏油路面刮除破壞，嚴重妨礙原告及公眾之通行。被
    告任意收回系爭土地，為權利之濫用，爰依民法第786第1項
    、787條第1項之規定訴請被告應容忍原告通行及安設管線等
    語。並聲明：(一)確認原告對於被告所有系爭土地如附圖一編
    號乙所示、面積560平方公尺有通行權，並於上開土地上下
    有安設電線、水管、煤氣或其他筒管之權利。(二)被告應容忍
    並不得妨礙或阻撓原告在前項土地為通行及安設電線、水管
    、煤氣管或其他筒管之行為。(三)訴訟費用由被告負擔。
二、被告則以：
    系爭土地係因地政機關註記徵收，致被告誤以為政府有徵收
    系爭土地為道路之計劃，故同意提供為道路使用，惟嗣後系
    爭土地未經徵收為市區道路，土地謄本上徵收註記之記載，
    亦經彰化縣政府辦理塗銷完畢，實係誤會一場。再者，與系
    爭土地緊鄰之同地段945、944、945-7、955地號等5筆土地
    均為被告所有，倘將系爭土地提供原告作道路使用，勢必破
    壞被告所有土地之完整利用性，而通行權之行使應採用鄰地
    所有人侵害最小之方式為之，縱認原告須通行被告土地，為
    維護被告所有土地之完整性及經濟效益，應以通行被告所有
    945-7地號土地如附圖二編號Ｂ所示409平方公尺為已足，原
    告起訴要求通行系爭土地，不符相鄰關係之最小損害原則等
    語，資為抗辯。並聲明：(一)原告之訴駁回。(二)訴訟費用由原
    告負擔。
三、原告主張其所有彰化縣彰化市○○段946、949、950、953地
    號土地為袋地之事實，業經本院履勘現場查明屬實，並製有
    勘驗筆錄在卷可稽，原告上開主張堪信為真實。
四、原告主張就系爭土地有公用地役權，被告收回系爭土地為權
    利濫用，惟被告否認，並辯稱因誤認政府將徵收系爭土地，
    故同意先行提供為道路使用等語。經查，公用地役關係乃私
    有土地而具有公共用物性質之法律關係，與民法上地役權之
    概念有間，久為我國法制所承認。既成道路成立公用地役關
    係，首須為不特定之公眾通行所必要，而非僅為通行之便利
    或省時；其次，於公眾通行之初，土地所有權人並無阻止之
    情事；其三，須經歷之年代久遠而未曾中斷，所謂年代久遠
    雖不必限定其期間，但仍應以時日長久，一般人無復記憶其
    確實之起始，僅能知其梗概（例如始於日據時期、八七水災
    等）為必要（大法官會議第400號解釋理由書意旨參照）。
    本件系爭土地前雖供道路使用，惟前行不遠即至盡頭，盡頭
    處僅一戶人家，顯非不特定之公眾通行所必要，又系爭土地
    供道路使用之年代亦非久遠至一般人無復記憶，是難認系爭
    土地存在公用地役關係。至於被告辯稱係因誤認政府將徵收
    系爭土地，故同意先行提供為道路使用一節，業據其提出系
    爭土地舊登記簿謄本、彰化縣彰化地政事務函等影本為證，
    堪信為真實。既被告本無義務提供系爭土地供道路使用，因
    誤認系爭土地將遭政府徵收而提供，則其收回系爭土地，顯
    難認有何權利之濫用。
五、基上，系爭土地既無公用地役關係存在，且被告有權收回系
    爭土地，原告依民法第786第1項、787條第1項之規定訴請被
    告應容忍原告通行及安設管線，自應受「擇其損害最少之處
    所及方法為之」之限制。而查，系爭土地及同地段945、944
    、945-7、955地號等5筆土地相毗鄰，均為被告所有，有被
    告提出之土地登記謄本及地籍圖可稽，因系爭土地並非坐落
    上開土地邊緣，原告如自系爭土地通行，將使被告土地一分
    為二，勢必妨害被告土地之完整性，顯非對鄰地損害最少之
    處所。而被告主張原告應自同地段945-7地號土地通行，查
    同地段945-7地號土地坐落被告土地邊緣，且直接毗鄰原告
    所有同地段946地號土地，由該處通行應為對鄰地損害最少
    之處所。
六、原告雖另稱同地段945-7地號土地為山坡地保育區，緊臨排
    水溝，坡度落差相當大，並不利通行，如擬將該土地墊高、
    墊平，應向主管機關申請雜項執照，並符合水土保持法之規
    定始可動工，如被告遲遲不為申請，原告恐永無通行之日。
    況同地段945-7地號土地並未連接道路，必須再經由國有之
    同地段687-16地號土地方能與外界相通。又原告已在系爭土
    地上安裝水、電及煤氣管線，安裝費用約計新台幣300萬元
    ，如貿然要原告通行他路，勢必重新安裝管線，原告損失該
    由何人負責云云。惟按，通行鄰地應擇鄰地損害最少之處所
    及方法為之，而無須考量對袋地是否為最有利之處所及方法
    ，原告上開所稱，均非事實上或法令上不能通行同地段945-
    7地號土地之理由，自非可採。
七、綜上所述，原告主張依附圖一所示方案通行並安裝管線，並
    非對鄰地損害最少之處所，是其訴請確認對於被告所有系爭
    土地如附圖一編號乙所示、面積560平方公尺有通行權，並
    於上開土地上下有安設電線、水管、煤氣或其他筒管之權利
    ，及請求判決被告應容忍並不得妨礙或阻撓原告在前項土地
    為通行及安設電線、水管、煤氣管或其他筒管之行為，均無
    理由，應予駁回。
八、訴訟費用負擔之依據：民事訴訟法第78條。
中    華    民    國    95    年    5     月    25    日
                  民事第二庭    法  官  施錫揮
以上正本係照原本作成。
如對判決上訴，應於判決送達後20日內向本院提出上訴狀。
中    華    民    國    95    年    5     月    25    日
                                書記官  蘇美苓


司法院資訊處製作；財團法人民間司法改革基金會備份。
